臺灣臺中地方法院民事判決　八十九年度訴字第三四九四號
　　原　　　告　乙○○○
　　送達代收人　己○○
　　被　　　告　戊○○
　　　　　　　　甲○○
右當事人間損害賠償等事件，本院判決如左：
    主    文
被告應給付原告新台幣壹佰玖拾參萬玖仟陸佰貳拾元及自民國八十九年十一月一日起
至清償日止按年息百分之五計算之利息。
原告其餘之訴駁回。
訴訟費用由被告負擔百分之八十八，餘由原告負擔。
本判決第一項於原告以新台幣陸拾伍萬元供擔保後，得假執行；但被告於假執行程序
實施前以新台幣壹佰玖拾參萬玖仟陸佰貳拾元為原告預供擔保後，得免為假執行。
原告其餘假執行之聲請駁回。
    事    實
甲、原告方面：
  一、聲明：求為判決（一）被告應給付原告新台幣（下同）二百一十九萬八千二百
      三十六元及自起訴狀繕本送達翌日即民國八十九年十一月一日起至清償日止按
      年息百分之五計算之利息。（二）願供擔保，聲請宣告假執行。
  二、陳述：
  （一）坐落台中市○○區○○段五三八地號土地（重測前為台中市○○○段五一八
        之一地號，以下稱系爭土地）為原告所有，被告甲○○所有之同段五三六、
        五三二地號土地（重測前分別為台中市○○○段五一八之十三、五一八之十
        六地號，而五一八之十六地號係分割自五一八之十三地號）本係原告出售予
        被告戊○○，被告戊○○再以被告甲○○名義登記（或係再出售予被告甲○
        ○），嗣被告二人因五三六、五三二地號土地與原告所有之五三八地號土地
        相鄰，乃共同占有原告所有系爭土地如附圖所示Ｂ部分（面積為０，０六四
        六五四公頃，即六四六‧五四平方公尺），以其出售他人興建墳墓。
  （二）按「因故意或過失，不法侵害他人之權利者，負損害賠償責任。」民法第一
        百八十四條第一項前段定有明文。被告明知系爭土地為原告所有，竟占為己
        有，從事營利，其等行為顯已不法侵害原告之所有權，應成立侵權行為。而
        原告出賣毗鄰系爭土地之五三六、五三二地號土地予被告戊○○時，每坪為
        二千五百元，惟迨七十六年後，房地產價格飆漲，系爭土地現今公告現值為
        每平方公尺三千四百元，而被告無權占有原告系爭土地面積六四六‧五四平
        方公尺，被告自應賠償二百一十九萬八千二百三十六元。
  （三）再按「無法律上原因而受利益，致他人受損害者，應返還其利益」，民法第
        一百七十九條定有明文。被告無權占有系爭土地，從事營利行為，顯屬無法
        律上原因而受利益，致原告受損害。至被告所獲利益依系爭土地公告現值每
        平方公尺三千四百元，占用面積六四六‧五四平方公尺計算為二百十九萬八
        千二百三十六元，被告自應負返還責任，為此，依民法第一百八十四條第一
        項前段、第一百七十九條規定提起本訴。
  （四）原告出售予被告戊○○之五一八之十三地號土地，即為現行五三六、五三二
        地號二筆土地，此觀買賣契約所載買賣土地面積為一‧四二七四公頃，即一
        四二七四平方公尺，相當於現行五三六地號（面積一０八七０‧一三平方公
        尺）及五三二地號（三五一九‧八四平方公尺）土地相加之面積一四三八九
        平方公尺即明。可知被告戊○○所買土地於買賣當時係一四二七四平方公尺
        ，尚且小於重測後一四三八九‧九七平方公尺，被告若確實依約使用契約所
        載之面積大小之土地，當無可能在重測後反而占用原告土地之可能（按只有
        契約所載土地面積較大，重測後面積變小，才會有被告本來依約使用，重測
        後確變成占用他人土地之情形），由是，被告主張其占用系爭土地乃因土地
        重測所致，顯屬無稽。
  （五）原告並未申請鑑界測量，被告所舉該地籍圖亦無任何地政事務所字樣或文號
        ，且證人陳金元於鈞院九十年二月十五日庭訊時明確指出：「有沒有測量我
        不清楚」、「土地契約上界線如何畫出來的我不清楚」，亦無從證明被告所
        稱原告先申請測量並依測量結果點交土地云云乙事。尤有進者，買賣契約書
        最後記載「即日起申請土地鑑界，費用由買方負擔，賣方概不負責界址、糾
        紛、坪數等一切事情」，詳言之，雙方既已在契約中約定鑑界事宜由被告戊
        ○○負責並負擔費用，衡情原告絕無多此一舉之必要，在簽約前自行申請鑑
        界。申請鑑界既為被告之義務，故被告主張原告申請鑑界並依鑑界結果點交
        土地云云，自屬違誤。是被告無權占有系爭土地顯已構成侵權行為至明。
三、證據：提出土地登記簿謄本三份、不動產買賣契約書一件、並聲請本院會同台中
    市中興地政事務所派員勘驗現場及實施測量。
乙、被告方面：
  一、聲明：求為判決（一）原告之訴及假執行之聲請均駁回。（二）如受不利判決
      ，願供擔保請准免為假執行。
  二、陳述：
  （一）本件原告於七十六年七月十五日出售坐落台中市西屯區○○○段五一八之十
        三地號土地予被告戊○○時，即由原告申請鑑界測量，並由原告在現場以手
        比方式指明界址，點交與被告管業，被告依其指定之界址建造墓園，迄今已
        歷十餘年，原告均未提出異議，倘屬被告故意越界占用系爭土地，何以十餘
        年來未發一語，迄八十七年一月十九日地籍重測，造成界址移動，原告始發
        現被告占用其土地，足見被告占用系爭土地，乃係原告指界點交錯誤，或因
        土地重測而發生之誤差，此二者均非出於被告之故意不法侵害其權利或無法
        律上原因受利益而加損害於原告，自無成立侵權行為或不當得利可言，故原
        告之請求，自非允當。
  （二）證人即買賣介紹人陳金元於九十年二月十五日到庭證稱：「七十六年買賣土
        地時我是介紹人，原告先生在買賣前有向被告戊○○說界址到那裡，我有去
        ，是用手比的而已，原告後面有墓地，把沒有墓地的那邊賣給他的，簽約時
        也有去比‧‧‧」等語，足見原告在出售當時是用手比界址，姑不論嗣後於
        交付價金時有無再行測量，但至少原告於出售當時業已用手比界址，指明範
        圍，由被告接受，且經兩造合意點交，自屬原告同意被告使用該土地，被告
        依其指界範圍建造墓園，應屬合法使用，絕無不法侵權行為或無法律上原因
        而受利益可言。縱使重測後有占用系爭土地，亦為事後得請求交還土地而已
        。
  （三）更何況兩造所訂立之不動產買賣契約書最末端記載：「約定即日起申請土地
        鑑界（費用由買方負擔），除上項墓地情事外，賣方概不負責界址糾紛、坪
        數等一切事情」等語，顯然兩造係依口頭約定及手比方式約定界址，並非根
        據測量而定，故有「賣方概不負責界止糾紛及坪數等一切情事」之記載，原
        告當時自己尚不明瞭界址之所在，且當時該地種有「相思林」，阻礙視線，
        原告無法精確辨識界址，故以沒有墓地之那邊賣給被告，因此兩造所建墓園
        形式各別，涇渭分明，一望而知原告當時指明界線，被告依其指界範圍建造
        墓園，乃屬合法使用。
  （四）本件被告占用系爭土地乃係重測誤差所致，且雙方當時訂立之不動產買賣契
        約書末尾載明：「毗鄰五一八─一地號之墓地，如侵入五一八─一三地號內
        ，方雙方同意侵入坪數，依每坪三千元正，由出賣人買回，其所需登記費用
        由出賣人負擔」，原告當時即預計其測量界址將發生誤差，故約定如有侵越
        ，可以買回方式買回其土地，絕無所謂無權占有可言，因此，原告自行劃線
        點交與被告之土地，自難指為被告無權占用，更無成立侵權行為之餘地。
  （五）本件原告主張被告無權占用系爭土地，構成侵權行為縱令屬實，依民法第二
        百十三條第一項、第二百十四條規定，原告亦只得請求回復原狀，且須定相
        當期限催告後，逾期不為回復時，始得請求以金錢賠償損害，今原告不先期
        定相當期限催告回復原狀，遽行請求賠償金錢，顯有違上述規定。又損害賠
        償以填補債權人所受損害及所失利益，今債權人未舉證說明其所受損害及所
        失利益之標準及計算其金額，徒以公告現值作為請求賠償損害之金額，亦屬
        於法無據，按土地公告現值乃土地全部之價值，並非被占用土地損害及損失
        之利益值，自不能以土地公告現值作為賠償金額之依據，原告以此為請求損
        害賠償，於法不合。
  三、證據：提出地籍圖一紙、不動產買賣契約書附圖一份、同意書一紙為證，並聲
      請訊問證人陳金元、張填詮、庚○○、丙○○。
    理    由
一、按訴狀送達後，原告不得將原訴變更或追加他訴。但擴張或減縮應受判決事項之
    聲明者，不在此限，民事訴訟法第二百五十五條第一項第三款定有明文。本件原
    告原請求被告給付二百萬元，嗣更正其請求金額為二百十九萬八千二百三十六元
    ，核係擴張應受判決事項之聲明，依上述規定，自應准許之，合先敘明。
二、原告主張系爭土地為伊所有，為被告無權占有如附圖所示Ｂ部分，並將該土地出
    售他人建造墳墓，即構成侵權行為及不當得利，爰依各該法律關係訴請判決如聲
    明。被告則辯稱被告戊○○向原告購買土地時，即由原告申請鑑界測量，並由原
    告在現場以手比方式指明界址，點交與被告管業，被告依其指定之界址建造墓園
    ，迄今已歷十餘年，原告均未提出異議，倘屬被告故意越界占用系爭土地，何以
    十餘年來未發一語，迄八十七年一月十九日地籍重測，造成界址移動，原告始發
    現被告占用其土地，足見被告占用系爭土地，乃係原告指界點交錯誤，或因土地
    重測而發生之誤差，此二者均非出於被告之故意不法侵害其權利或無法律上原因
    受利益而加損害於原告，自無成立侵權行為或不當得利可言，故原告之請求，自
    非允當云云。
三、系爭土地為原告所有，被告占有該土地如附圖所示Ｂ部分，面積為０．０六四六
    五四公頃，被告並以之出售他人建造墳墓等情，業據原告提出土地登記謄本一份
    為證，並經本院依原告聲請會同台中市中興地政事務所派員勘驗測量屬實，並製
    有勘驗筆錄及複丈成果圖附卷可稽，且為被告所不爭執，自堪信憑。而原告主張
    被告無權占有系爭土地，應構成侵權行為或不當得利。被告則以前詞為辯。是本
    件首應審究者，即被告占有系爭土地，有無正當權源？經查：
１、原告於七十六年七月十五日將其所有與系爭土地相鄰之台中市西屯區○○○段五
    一八之十三地號土地出售予被告戊○○，該土地重測後嗣分割為五一八之十三、
    五一八之十六等地號，重測後分別改為永林段五三六、五三二地號二筆土地，為
    兩造所不爭執，並據原告提出不動產買賣契約書及土地登記謄本二份為證，亦經
    證人陳金元到庭結證屬實，應堪信為真實。而上開土地之買賣契約書固有附圖，
    此業據被告提出附圖可稽，然原告陳稱：「買賣契約附的地籍圖是在簽約前我們
    當時人去描繪出來的，當時去聲請地籍圖是五一八之一，所以五一八之十三右邊
    地界沒有畫到」，被告亦供稱：「五一八之十三、五一八之十四之地界當初是原
    告自己描繪的，沒有經過測量沒有錯，‧‧‧‧」，可知，該土地買賣時，並未
    經原告申請地政機關實施勘界測量。被告辯稱被告戊○○向原告購買土地時，即
    由原告申請鑑界測量乙節，顯非真正。證人即介紹人陳金元於本院九十年二月十
    五日到庭證稱：「有沒有測量我不清楚」、「土地契約上界線如何畫出來的我不
    清楚」等語，亦無從證明被告所稱原告先申請測量並依測量結果點交土地之事實
    。況上開不動產買賣契約書末尾記載：「毗鄰五一八─一地號之墓地，如侵入五
    一八─一三地號內，方雙方同意侵入坪數，依每坪三千元正，由出賣人買回，其
    所需登記費用由出賣人負擔」、「約定即日起申請土地鑑界，費用由買方負擔，
    賣方概不負責界址、糾紛、坪數等一切事情」等語，益證原告出售五一八之十三
    地號土地時，並未申請勘界測量，否則，無需作上述內容之約定。而本件買賣之
    標的係五一八之十三地號土地，已明載於上開不動產買賣契約書，原告自僅負有
    交付該筆土地之義務。被告稱原告係以手比指界方式點交出售之土地，證人陳金
    元亦到庭證稱：「七十六年買賣土地時我是介紹人，原告先生在買賣前有向被告
    戊○○說界址到那裡，我有去，是用手比的而已，原告後面有墓地，把沒有墓地
    的那邊賣給他的，簽約時也有去比‧‧‧」等語，固足認原告在出售當時是用手
    比界址，然原告既未申請勘界測量，且據上開不動產買賣契約書末尾之上述約定
    內容以觀，原告點交出售土地時，尚非確實明瞭出售土地之範圍，則原告縱使手
    比指界點交被告管業，亦只能使被告戊○○約略知其管領範圍，仍須待買方即被
    告戊○○申請鑑界始能確定，自不能以原告手比指界點交，即謂其同意被告使用
    系爭土地。而依買賣契約之約定，被告戊○○既有申請鑑界之義務，卻迄未申請
    鑑界，亦難謂無過失，是被告辯稱原告於出售當時業已用手比界址，指明範圍，
    由被告接受，且經兩造合意點交，自屬原告同意被告使用該土地，被告依其指界
    範圍建造墓園，應屬合法使用云云，顯非可採。
２、次查，原告出售予被告戊○○之五一八之十三地號土地，即為重測後五三六、五
    三二地號二筆土地，此觀買賣契約所載買賣土地面積為一‧四二七四公頃，即一
    四二七四平方公尺，相當於現行五三六地號（面積一０八七０‧一三平方公尺）
    及五三二地號（三五一九‧八四平方公尺）土地相加之面積一四三八九平方公尺
    即明，有不動產買契約書及土地登記謄本可證，可知被告戊○○所買土地於買賣
    當時係一四二七四平方公尺，尚且小於重測後一四三八九‧九七平方公尺，被告
    若確實依約使用契約所載之面積大小之土地，當無可能在重測後反而占用原告土
    地之可能，蓋依一般常情，只有契約所載土地面積較大，重測後面積變小，才會
    發生被告本來依約使用，重測後變成占用他人土地之情形。由是，被告主張其占
    用系爭土地乃因土地重測所致云云，顯屬無稽，自非可採。
３、此外，被告並未舉其他證據以證明其占有系爭土地確有正當權源之事實，足認原
    告主張被告無權占有系爭土地乙節，應屬實在。
四、按無法律上之原因而受利益，致他人受損害者，應返還其利益，民法第一百七十
    九條第一項前段定有明文。本件被告無權占有系爭土地如附圖所示Ｂ部分，並將
    其占有之土地出售他人建造墓園，自屬侵害原告之所有權，而被告因此取得之價
    金即係無法律上之原因而受利益，而原告亦從事出售其系爭土地予他人建造墓園
    ，業經本院勘驗屬實，此有勘驗筆錄可按，其因而無法將其土地出售他人建造墓
    地，自受有損害，被告自應依上開規定，返還不當得利。而被告係以每坪三千元
    之價格，將其占有之系爭土地出售他人建造墓園，業據證人丙○○、丁○○到庭
    結證明確，並據被告提出同意書一紙為證，自堪信為真正。而被告占有系爭土地
    之面積為０．０六四六五四公頃，即六四六‧五四平方公尺，折合坪數約為一百
    九十六坪。據此計算，被告所獲不當得利為３００００元Ｘ６４６．５４＝00
    00000元，原告主張依公告現值計算云云，尚屬無據，應無可採。故原告依
    不當得利之法律關係，請求被告給付一百九十三萬九千六百二十元部分，為有理
    由，應予准許。逾此部分之請求，則屬無據，應駁回之。原告本係依侵權行為及
    不當得利等法律關係訴請判決如其聲明，即主張數宗請求，以單一之聲明，達其
    數請求之同一目的，此即重疊之合併起訴。本院既認准許其不當得利之請求，自
    勿庸再就侵權行為法律關係部分加以審酌（最高法院八十三年度台上字第一０七
    六號、八十八年度台上字第一一二七號民事判決），附此敘明。
五、兩造陳明願供擔保，聲請宣告假執行或免假執行，於原告勝訴部分，核均無不合
    ，爰分別酌定相當擔保金額准許之。原告其餘部分假執行之聲請，則因其訴無理
    由被駁回而失所附麗，應駁回之。
六、結論：原告之訴為一部有理由、一部無理由，依民事訴訟法第七十九條但書、第
    八十五條第一項前段，第三百九十條第二項、第三百九十二條判決如主文。
中　　　華　　　民　　　國　　九十一　　年　　　五　　　月　　　二　　　日
                                    臺灣臺中地方法院民事第一庭
~B法　　　官　許文碩
右為正本係照原本作成
如不服本判決，應於判決送達後二十日內，向本院提出上訴狀。
中　　　華　　　民　　　國　　九十一　　年　　　五　　　月　　　六　　　日
~B法院書記官
